臺灣板橋地方法院民事判決　　　　　　　　　　　　　九十三年度簡上字第三０號
　　上　訴　人　甲○○
　　被上訴人　　乙○○
右當事人間請求確認本票債權不存在事件，上訴人對於中華民國九十二年十一月二十
六日本院板橋簡易庭九十二年度板簡字第二一六一號第一審簡易判決提起上訴，於中
華民國九十三年四月二十一日言詞辯論終結，本院判決如左：
    主      文
原判決關於駁回上訴人後開第二項之訴部分，及訴訟費用之裁判均廢棄。
確認被上訴人執有，由上訴人所簽發如附表所示，面額共計新臺幣壹佰零玖萬元之六
紙本票，其本票債權逾新臺幣壹佰零陸萬伍仟元之部分不存在。
其餘上訴駁回。
第一、二審訴訟費用，由被上訴人負擔十分之一，餘由上訴人負擔。
    事      實
甲、上訴人方面：
一、聲明：(一)原判決廢棄。(二)確認被上訴人執有上訴人簽發如附表所示之本票六紙，
    其本票債權逾新臺幣（下同）五十八萬五千元之部分不存在。
二、陳述：除與原判決記載相同者，茲引用之外，補稱：
    (一)被上訴人係乘上訴人不知法律及輕率急迫，昧於急迫及早了事，始於九十一年
      八月二十日依被上訴人事先擬好之協議書，喝令上訴人依其所載文義照抄，原
      審僅憑該非上訴人本意所寫之協議書而為不利上訴人之認定，並認係「雙方會
      算」之結果，誠難令人信服，該協議書係被上訴人單方之意思表示，並無雙方
      意思表示之合致，而係被上訴人強迫上訴人簽發系爭如附表所示六紙本票。
    (二)被上訴人另有一死會於當年九月份起即未再付會款，共計五會次，二十五萬元
      ，應予扣除。
    (三)又被上訴人於協議書中計算債務之利息過高，復未扣除已清償之二十一萬五千
      元，自有違誤。
    (四)伊於九十三年一月農曆過年前再匯款一萬元予被上訴人。
三、證據：援用第一審所提證據。
乙、被上訴人方面：
一、聲明：駁回上訴。
二、陳述：除與原判決記載相同者，茲引用之外，補稱：
    (一)上訴人之合會於八十五年九月間停會，尚有四會未開標，活會部分共計二十一
      會，死會尚應給付四個月，故會款為八十五萬元，協議書會算結果並無錯誤。
    (二)伊於九十三年一月間確實收到上訴人匯款一萬元。
三、證據：援用第一審所提證據。
    理      由
一、按法院之為判決，固須本於當事人之聲明，若當事人所為聲明僅用語錯誤，即不
    發生訴之變更或追加問題（最高法院三十八年穗上字第一○三號判例參看）。上
    訴人於原審起訴時其訴之聲明係請求確認被上訴人執有如附表所示之本票六紙，
    面額共計一百零九萬元，其中五十萬五千元之本票債權不存在，惟上訴人上訴後
    ，於本院準備程序中變更其聲明為請求確認被上訴人執有上訴人簽發如附表所示
    本票六紙，其本票債權逾五十八萬五千元之部分不存在，核其聲明雖有變更，惟
    其僅屬聲明用語之更正，揆諸前開說明，自不生訴之變更或追加之問題，合先敘
    明。
二、本件上訴人起訴主張被上訴人執有，由上訴人所簽發如附表所示本票六紙，向本
    院聲請本票裁定准予強制執行，惟查系爭六紙本票係因上訴人於八十五年九月間
    因週轉不靈，遭被上訴人強迫結清會款債務，惟上訴人所欠會款債務為八十五萬
    元，被上訴人乘上訴人不知法律及輕率急迫，於九十一年八月二十日以其事先擬
    定之協議書，喝令上訴人依其所載文義照抄，並非雙方會算結果，乃屬被上訴人
    單方意思表示，無雙方意思表示合致，又該協議書並未扣除另一死會會款二十五
    萬元，且協議書所載利息過高，復未扣除上訴人已清償之二十一萬五千元，另上
    訴人於九十三年一月間曾再匯款一萬元予被上訴人，故上訴人僅欠五十八萬五千
    元，爰依票據之法律關係，請求確認被上訴人執有系爭如附表所示六紙本票，其
    本票債權逾五十八萬五千元之部分不存在等語（上訴人就系爭六紙本票之本票債
    權，在五十八萬五千元之範圍內確係存在並無爭執，且未就五十八萬五千元範圍
    內之本票債權提起確認之訴，自非本件起訴範圍，本院亦毋庸就該部分為審究）
    。
三、被上訴人則以上訴人召集之合會於八十五年九月間停會，尚有四會未開標，活會
    部分共計二十一會，死會尚應給付四個月，故會款債務為八十五萬元，加計利息
    後為一百三十一萬元，再扣除上訴人已清償之二十二萬元，尚欠一百零九萬元，
    協議書所載會算金額並無錯誤，又伊於九十三年一月間確曾收到上訴人匯款一萬
    元等語，資為抗辯。
四、本件經兩造於本院準備程序中，協議簡化不爭執及爭執之事項如後（見本院九十
    三年二月二十日準備程序筆錄即本院卷第三十六頁至第三十七頁）：
    (一)兩造不爭執之事項：
      １、本院九十二年度票字第六五二一號裁定所載本票六紙均係上訴人於九十一
          年八月二十日簽發交付予被上訴人。
      ２、上訴人於九十一年八月二十日交付面額二十萬元之支票一紙予被上訴人，
          業經兌現提示（原審卷第十一頁）。
      ３、上訴人於九十二年七月二十五日匯款五千元予被上訴人；另於九十二年四
          月十日匯款一萬元予被上訴人（原審卷第十頁、第十一頁）。上訴人於九
          十三年一月間匯款一萬元予被上訴人。
      ４、上訴人原欠被上訴人合會會款八十五萬元（原審卷第三十頁）。
      ５、上訴人九十一年八月二十日書立協議書為真正（原審卷第三十二頁）。
    (二)兩造爭執之事項：
      １、九十一年八月二十日協議書是否僅係被上訴人單方意思表示？有無意思表
          示合致？
      ２、上訴人清償之金額為若干？是否應再予扣除？
      ３、兩造約定年息百分之十之利息是否過高？是否核減？
五、經查上訴人主張因其召集之合會於八十五年間停會，積欠被上訴人合會會款八十
    五萬元，嗣上訴人於九十一年八月二十日簽發如附表所示，面額共計一百零九萬
    元之六紙本票，交付予被上訴人之事實，業據被上訴人提出本票六紙為證，並經
    兩造協議所不爭執，自堪採信為真實。
六、次查上訴人固主張伊雖欠被上訴人合會會款，惟於停會時已開標二十一會，扣除
    被上訴人本身一會，應係二十會，死會為每會五萬元，合計為一百萬元，扣除未
    到期之四會為二十萬，上訴人實僅應支付予被上訴人會款八十萬元，再扣除上訴
    人已陸續支付之二十一萬五千元，故上訴人僅欠五十八萬五千元，乃被上訴人竟
    逼上訴人簽發系爭面額共計一百零九萬元之本票六紙，同時書立協議書一紙，該
    協議書並無兩造意思表示合致等語。經查：
    (一)上訴人主張其自任會首召集之合會，每會五萬元，於八十五年九月間停會，停
      會時連同上訴人任會首之首會，已開標二十一會，故上訴人應給付予上訴人之
      會款為一百零五萬元（即50,000元×21會=1,050,000元），又應扣除被上訴人
      另一合會未付之四個月死會會款二十萬元（即50,000元×4會=200,000元），
      故上訴人於八十五年九月間停會時確實積欠被上訴八十五萬元之會款，並據兩
      造協議所不爭執，故上訴人主張應扣除被上訴人本身一會等語，尚屬無據。
    (二)又按當事人互相表示意思一致者，無論其為明示或默示，契約即為成立，民法
      第一百五十三條第一項定有明文。次按因被詐欺或被脅迫，而為意思表示者，
      表意人固得撤銷其意思表示，惟應由主張詐欺或脅迫事實之一方當事人，就此
      有利於己之事實負舉證責任（最高法院四十四年臺上字第七五號判例意旨參照
      ），且應於發現詐欺或脅迫終止後一年內為之，此觀民法第九十二條第一項、
      第九十三條之規定自明。本件上訴人固主張其於九十一年八月二十日書立之會
      款請還協議書係遭被上訴人之脅迫所書立，惟查被上訴人已否認其有何脅迫之
      行為，上訴人亦未舉證證明確有遭脅迫之事實，復查上訴人係於九十一年八月
      二十日書立該協議書，即令確有脅迫之事實，其既未於民法第九十三條規定之
      一年除斥期間內撤銷該項意思表示，該協議書之意思表示自仍屬有效，上訴人
      抗辯其係遭被上訴人脅迫始簽立該協議書等語，洵屬無據。
    (三)次按當事人互相表示意思一致者，無論其為明示或默示，契約即為成立，民法
      第一百五十三條第一項亦有明文。上訴人固主張其書立之前開協議書係由被上
      訴人事先擬定，由伊抄寫，並無兩造意思表示之合致等語。惟查依被上訴人提
      出之前開會款請還協議書載明「會款請還協議書　本人自八十六年元月二十五
      日欠會款捌拾伍萬元整，依利率１０％計算到九十一年六月止，合計新台幣壹佰
      拾壹萬元，扣除匯款貳萬元正及九十一年八月二十日付支票貳拾萬元正外，
      尚欠新台幣壹佰零玖萬元正，開立本票陸張，言明九十二年六月還清　此致乙
      ○○收　九十一年八月二十日開票人：甲○○」，而依兩造協議所不爭執之會
      款八十五萬元計算八十六年一月二十五日至九十一年六月二十五日止，共計五
      年又五個月，以年息百分之十計算，其利息連同本金為一百三十一萬零四百十
      七元｛即850,000元＋【850,000元×（5＋5/12＝65/12）×10%=460,417元】=
      1,310,417元｝，故該協議書記載上訴人共計積欠一百三十一萬元，其本金及
      利息並無計算錯誤，而該協議書雖係由被上訴人事先擬定，再由上訴人抄寫，
      顯已同意被上訴人事先擬定之內容，否則上訴人當無可能依開內容重新書寫一
      遍，足證上訴人於書立該協議書時，已同意被上訴人事先擬定之內容，兩造自
      屬已有意思表示之合致，上訴人主張其係照被上訴人事先擬定之內容抄寫，故
      無意思表示之合致，洵無足採。
    (四)復按約定之違約金過高者，法院得減至相當之數額，民法第二百五十二條固有
      明文，惟若當事人約定之利息如未逾民法第二百零五條規定之年息百分之二十
      ，其約定即屬有效，法院亦無酌減之權限。本件上訴人既與被上訴人約定前開
      會款債權以年息百分之十計算自八十六年一月二十五日至九十一年六月二十五
      日之利息，既未逾民法第二百零五條規定之年息百分之二十，即屬有效之約定
      ，上訴人自不得以該項約定利率年息百分之十過高，而拒絕給付。
    (五)再查上訴人於九十一年八月二十日書立前開協議書時，當場交付面額二十萬元
      之支票一紙予被上訴人，嗣後並經提示兌現，另上訴人於書立協議書之前已匯
      款清償二萬元，故扣除後尚欠一百零九萬元，並簽發系爭六紙面額共計一百零
      九萬元之本票交付予被上訴人。惟上訴人於書立協議書後之九十二年四月十日
      、九十二年七月二十五日分別匯款一萬元、五千元予被上訴人，復於九十三年
      一月間再匯款一萬元予被上訴人清償系爭票據債務，業據上訴人提出匯款單影
      本一件、自動提款機轉帳收據影本一件為證，並為經兩造協議所不爭執，故系
      爭如附表所示六紙本票債務中之二萬五千元已因清償而消滅。
    (六)綜上所述，上訴人簽發之如附表所示六紙本票之本票債務，其中二萬五千元確
      已因上訴人清償而消滅。
七、上訴人主張被上訴人執有上訴人簽發系爭如附表所示六紙本票，其本票債權中之
    二萬五千元已因清償而消滅，洵屬有據，另其主張於九十一年八月二十日書立協
    議書並無兩造意思表示之合致，且係遭被上訴人脅迫，其約定利息過高等情，洵
    屬無據。從而上訴人本於票據之法律關係，請求確認被上訴人執有如附表所示之
    六紙本票，其本票債權逾一百零六萬五千元部分不存在，為有理由，應予准許（
    另其本票債權在五十八萬五千元之範圍內並非本件訴之聲明求為判決之範圍），
    逾此部分之請求，為無理由，應予駁回。原審因未及審酌上訴人已清償之二萬五
    千元部分，而就上開應准許部分，為上訴人敗訴之判決，尚有未洽，上訴意旨求
    予廢棄改判，為有理由，爰由本院予以廢棄改判如主文第二項所示。至於上訴人
    之請求不應准許部分，原判決為上訴人敗訴之判決，經核於法並無不合，上訴意
    旨求予廢棄改判，為無理由，應駁回其上訴。
八、據上論結，本件上訴為一部有理由，一部無理由，依民事訴訟法第四百三十六條
    之一第三項、第四百五十條、第四百四十九條第一項、第七十九條但書、第四百
    六十三條判決如主文。
中　　　華　　　民　　　國　　九十三　　年　　　五　　　月　　  五  　　日
                                臺灣板橋地方法院民事第一庭
                                    法  官  許瑞東
                                    法  官  陳翠琪
                                    法  官  周舒雁
右正本證明與原本無異
本判決不得上訴
中　　　華　　　民　　　國　　九十三　　年　　　五　　　月　　  五  　　日
                                    書記官  張坤校
┌──────────────────────────────────────────────────────┐
│本票附表：　　　　　                                                                                        │
├─┬─────────┬──────────┬──────────┬────────┬────────┬──┤
│編│　發　　票　　人　│ 發　　　票　　　日 │ 到　　　期　　　日 │ 票　面　金　額 │ 本　票　號　碼 │備考│
│號│　　　　　　　　　│　　　　　　　　　　│　　　　　　　　　　│ 　（新台幣）　 │　　　　　　　　│　　│
├─┼─────────┼──────────┼──────────┼────────┼────────┼──┤
│１│甲○○　          │九十一年八月二十日  │無                  │貳拾萬元        │一三三七七六號  │　　│
├─┼─────────┼──────────┼──────────┼────────┼────────┼──┤
│２│甲○○　          │九十一年八月二十日  │無                  │貳拾萬元        │一三三七七七號  │　　│
├─┼─────────┼──────────┼──────────┼────────┼────────┼──┤
│３│甲○○　          │九十一年八月二十日  │無                  │貳拾萬元        │一三三七七八號  │　　│
├─┼─────────┼──────────┼──────────┼────────┼────────┼──┤
│４│甲○○　          │九十一年八月二十日  │無                  │貳拾萬元        │一三三七七九號  │　　│
├─┼─────────┼──────────┼──────────┼────────┼────────┼──┤
│５│甲○○　          │九十一年八月二十日  │無                  │貳拾萬元        │一三三七八○號  │　　│
├─┼─────────┼──────────┼──────────┼────────┼────────┼──┤
│６│甲○○　          │九十一年八月二十日  │無                  │玖萬元          │一三三七八一號  │　　│
└─┴─────────┴──────────┴──────────┴────────┴────────┴──┘
